臺灣桃園地方法院民事判決　　　　　　　99年度訴字第1267號
原　　　告　張昌勝
訴訟代理人　彭國良律師
複　代理人　張百欣律師
被　　　告　蔣少勇
上　一　人
訴訟代理人　蔣寶林
被　　　告　蔣少偉
　　　　　　范文安
　　　　　　范文達
　　　　　　范乾保
　　　　　　范綱烽
　　　　　　范綱城
　　　　　　黃玉嬅
　　　　　　彭真姝
　　　　　　吳鳳貞
上列當事人間分割共有物事件，本院於民國100 年1 月31日言詞
辯論終結，判決如下：
    主      文
兩造共有坐落桃園縣楊梅市○○○段一四三地號土地（面積：四
七九九平方公尺）准予分割。分割方法如附圖即桃園縣楊梅地政
事務所土地複丈成果圖所示：一四三地號部分土地（面積二七七
一點四二平方公尺）分歸原告、被告黃玉嬅取得，並按附表一所
示之應有部分比例保持共有；一四三之三二地號土地（面積八○
七點八四平方公尺）分歸被告蔣少勇、蔣少偉、吳鳳貞取得，並
按附表一所示之應有部分比例保持共有；一四三之三三地號土地
（面積四二三點九一平方公尺）分歸被告范文安、范文達、范乾
保、范綱城、范綱烽取得，並按附表一所示之應有部分比例保持
共有；一四三之三四地號土地（面積七九五點八三平方公尺）歸
被告彭真姝取得，並單獨所有。
訴訟費用由兩造依附表二所示之比例負擔。
    事實及理由
壹、程序方面：
一、按訴狀送達後，原告不得將原訴變更或追加他訴。但請求之
    基礎事實同一者，不在此限。民事訴訟法第255 條第1 項但
    書第2 款定有明文。次按所謂請求之基礎事實同一，係指變
    更或追加之訴與原訴之主要爭點有其共同性，各請求利益之
    主張在社會生活上可認為同一或關連，而就原請求之訴訟及
    證據資料，於審理繼續進行在相當程度範圍內具有同一性或
    一體性，得期待於後請求之審理予以利用，俾先後兩請求在
    同一程序得加以解決，避免重複審理，進而為統一解決紛爭
    者，即屬之，最高法院95年度台上字第1573號判決可資參照
    。本件原告起訴聲明所列之分割方案為：坐落桃園縣楊梅市
    ○○○段143 地號土地（下稱系爭土地），應予分割如起訴
    狀附圖所示編號A 部分（面積2771.42 平方公尺，以實測為
    準），由原告與被告黃玉嬅應有部分各2 分之1 保持共有取
    得，如附圖所示編號B 部分（面積807.84平方公尺，以實測
    為準）由被告蔣少勇、蔣少偉、吳鳳貞應有部分各3 分之1
    保持共同共有取得，如附圖所示編號C 部分（面積423.91平
    方公尺，以實測為準）由被告范文安、范文達、范乾保、范
    綱烽、范綱城應有部分各5 分之1 保持共同共有取得，如附
    圖所示編號D 部分（面積795.83平方公尺，以實測為準）由
    被告彭真姝取得。嗣原告於本院審理中民國100 年1 月31日
    具狀將訴之聲明變更為如本判決主文第一項所示之分割方案
    ，經核原訴與變更之訴之間有相當關連性、原訴之證據資料
    得於變更之訴審理時予以利用，且原訴與變更之訴之請求基
    礎事實係屬同一，原告所為訴之變更，於法有據，應予准許
    。
二、本件被告范文安、范乾保、范綱烽、范綱城、黃玉嬅經合法
    通知，無正當理由未於言詞辯論期日到場，核無民事訴訟法
    第386 條各款所列情形，爰依原告聲請，由其一造辯論而為
    判決。
貳、實體方面：
一、原告起訴主張：系爭土地為兩造所共有，原告應有部分為
    1200分之347 ，被告蔣少勇應有部分為1200分之47、被告蔣
    少偉應有部分為1200分之47、被告范文安應有部分為1200分
    之36、被告范文達應有部分為1200分之37、被告范乾保應有
    部分為1200分之11、被告范綱烽應有部分為1200分之11、被
    告范綱城應有部分為1200分之11、被告黃玉嬅應有部分為
    1200分之347 、被告彭真姝應有部分為1200分之199 、被告
    吳鳳貞應有部分為1200分之107 ，因共有人間無法達成協議
    分割，復未訂立不分割之特約，且依物之使用目的，亦無不
    能分割之情形，爰依民法第823 條規定訴請准予裁判分割等
    語。並聲明：如主文第一項所示。
二、被告答辯如下：
（一）被告蔣少勇、蔣少偉、吳鳳貞原以書狀表明：原告前曾強
      行將磚牆圍起，侵占被告吳鳳貞之土地6 坪、被告蔣少偉
      土地3 坪、被告蔣少勇土地3 坪，共計12坪。然於本院10
      0年1月31日言詞辯論期日表示對於附圖所示之分割方式並
      無意見。
（二）被告彭真姝部分前以書狀表示：原告起訴前改變原有道路
      路面，原有排水溝如同虛設，如遇颱風季節，必定淹水，
      危害被告之身家權益。惟只要原告回復既成道路原樣，排
      水無礙，坪數無誤，被告即同意分割；亦於本院100年1月
      31日言詞辯論期日表示對於附圖所示之分割方式同意。
（三）被告范文達部分：就維持共有沒有意見，亦對於附圖所示
      之分割方式無意見。
（四）被告范綱城未於最後言詞辯論期日到場，據其以前到場所
      為陳述略謂：就維持共有沒有意見，但就分得位置有意見
      ，爰聲明：原告之訴駁回。
（五）被告范文安、范乾保、范綱烽、黃玉嬅未於言詞辯論期日
      到場，亦未提出書狀作何聲明或陳述。
三、查原告主張系爭土地為兩造共有，面積為4,799 平方公尺，
    應有部分如土地登記第二類謄本所示，兩造未訂有不分割之
    協議或期限，而本件起訴前共有人無法協議分割等事實，業
    據原告提出系爭土地登記謄本為證，並為被告所不爭，是原
    告之主張堪信為真正。
四、按分割共有物應考慮公平原則、利益原則、經濟原則，此外
    共有人分得之地是否與外界有適宜之聯絡，是否會造成袋地
    情形，及社會利益等均應在考量之列；復依民法第824 條之
    規定，尚需注意：（一）消滅共有原則─除因該土地內部分
    土地之使用目的不能分割，或部分共有人仍願維持共有關係
    ，應就該部分土地不予分割或該部分共有人成立新共有關係
    外，應將土地分配於各共有人單獨所有。（二）原物分配原
    則─法院對分割共有物之方法，固有自由裁量之權，惟仍須
    以適當之分割方法為限。（三）維持現狀原則─即應參酌實
    際使用情形，將分割後之土地及地上房屋分歸一人所有或數
    人共有，以免房地分離，（四）提高價值原則─土地之分割
    ，應注意地形之完整，期能地盡其利。（五）質量均等原則
    ─原物分配之結果，其數量雖與原應有部分相當，但其價額
    顯不相當時，得以金錢補償之（最高法院57年臺上字第2117
    號、63年臺上字第2680號判例意旨參照）；又共有物分割方
    法，法院應斟酌當事人之聲明，共有物之性質，經濟效用及
    全體共有人之利益等公平決之，不受當事人主張之拘束（最
    高法院69年度臺上字第3100號判決參照）。
五、本件系爭土地地目為旱，使用分區為空白，並無因物之使用
    目的及法律規定不能分割之情。從而，原告依前開規定，請
    求本院裁判分割系爭土地，並以原物分配各共有人，自屬有
    據，應予准許。本院參酌原告所主張之分割方案，對於該分
    割方案之審酌如下：（一）該方案能使兩造分割後分得土地
    大致保有形狀上之完整性，且無特別狹長不易利用之地形，
    有利日後兩造各自之經濟利用。（二）另原告主張就分割後
    之土地，以如主文第1 項所示之方式，由部分共有人各自保
    持共有，被告蔣少勇、蔣少偉、吳鳳貞、范文達、范綱城則
    分別於99年9 月7 日、100 年1 月31日言詞辯論期日表示願
    於分割後保持共有之意願，亦未據其他被告反對，自堪認妥
    適。（三）依本院於99年12月10日會同原告、部分被告及桃
    園縣楊梅地政事務所人員至系爭土地現場履勘等情形，發現
    系爭土地上原告及被告彭真姝各自有所有之房屋坐落於系爭
    土地上等情，有本院勘驗筆錄可稽（見卷第110 頁），且據
    被告吳鳳貞、蔣少勇、蔣少偉歷來書狀陳稱其等向前地主購
    得之土地雖僅應有部分，然以界樁與其他共有人為大致之界
    線，亦與附圖所示其等分得之土地坐落位置相符；從而，如
    附圖所示之分割方式，能使原告、被告彭真姝各自分得所有
    房屋坐落部分之土地，並與兩造向前地主購得系爭土地後所
    為之默示分管協議狀況相符，有利於兩造繼續為向來使用收
    益。（四）本件被告並未提出分割方案以供本院審酌，僅泛
    稱原告所有之房屋占用其等分割可得之土地及因高地排水致
    其等受有損害云云，惟縱原告所有房屋確占用被告所分得之
    土地或因排水致損害及被告所分得之土地，亦屬被告於本件
    分割共有物判決確定後，各筆土地之所有權人得依法請求無
    權占用其地之建物所有權人拆屋還地或排除侵害，尚非本件
    所得審究。從而，兩造當事人各別分得之部分，並無土地交
    易價值上之明顯落差，以日後交易或經濟利用之觀點，該方
    案亦屬公允。綜上，應認系爭土地以原告主張之分割方案即
    本判決附圖即桃園縣楊梅地政事務所於99年12月10日現場測
    量之複丈成果圖，依主文第1 項所示方法予以分割，分由兩
    造分得系爭土地，可同時兼顧兩造分得土地之經濟效用及共
    有人對土地之使用利益，基於上述情狀，認本件原告主張之
    分割方法堪認適當、公允。
六、末按，分割共有物具有非訟事件性質，兩造就共有物分割方
    法不能達成協議時，固得起訴請求裁判分割，然兩造各自主
    張之分割方法，僅供法院參考，法院依民法第824 條命為適
    當之分配，乃斟酌何種分割方法較能增進共有物之經濟效益
    ，並兼顧兩造利益以為決定，不受任何共有人主張之拘束，
    亦不因何造起訴而有不同，故法院縱認原告請求分割共有物
    為有理由，依法決定分割，被告應訴並提出不同主張，促使
    法院就如何為適法分割形成積極心證，均為渠等按當時之訴
    訟程度為伸張或防衛權利所必要，如僅因法院准許原告分割
    共有物之請求或採納其分割方案，即命被告負擔全部訴訟費
    用，顯失公允；因此，本院酌量兩造均可因本件分割共有物
    而獲得之利益，故以兩造共有人應有部分比例負擔訴訟費用
    方不致失衡，從而，本件訴訟費用之負擔，應依兩造共有人
    應有部分比例，諭知訴訟費用之負擔如主文第2 項所示。
七、據上論結，本件原告之訴為有理由，依民事訴訟法第80條之
    1 ，判決如主文。
中    華    民    國   100    年    2     月    22    日
                    民事第二庭  法  官  楊晴翔
以上正本係按原本作成。
如對本判決上訴，須於判決送達後20日內向本院提出上訴狀。如
委任律師提起上訴者，應一併繳納上訴審裁判費。
中    華    民    國   100    年    2     月    22    日
                                書記官  黃盈菁
┌──────────────────────────────────────────────────┐
│附表一：系爭土地分得人應有部分比例                                                                  │
├───┬───┬───┬┬───┬───┬───┬┬───┬───┬───┬───┬───┬┬───┤
│姓名  │張昌勝│黃玉嬅││蔣少勇│蔣少偉│吳鳳貞││范文安│范文達│范乾保│范綱城│范綱烽││彭真姝│
├───┼───┼───┼┼───┼───┼───┼┼───┼───┼───┼───┼───┼┼───┤
│應有部│693 分│693 分││202 分│202 分│202 分││106 分│106 分│106 分│106 分│106 分││全部  │
│分比例│之347 │之346 ││之47  │之48  │之107 ││之36  │之37  │之11  │之11  │之11  ││      │
└───┴───┴───┴┴───┴───┴───┴┴───┴───┴───┴───┴───┴┴───┘
┌───────────────────────────────────────────────┐
│附表二：訴訟費用之分擔                                                                        │
├───┬───┬───┬───┬───┬───┬───┬───┬───┬───┬───┬───┤
│姓名  │張昌勝│黃玉嬅│蔣少勇│蔣少偉│吳鳳貞│范文安│范文達│范乾保│范綱城│范綱烽│彭真姝│
├───┼───┼───┼───┼───┼───┼───┼───┼───┼───┼───┼───┤
│訴訟費│1200分│1200分│1200分│1200分│1200分│1200分│1200分│1200分│1200分│1200分│1200分│
│用比例│之347 │之346 │之47  │之48  │之107 │之36  │之37  │之11  │之11  │之11  │之199 │
└───┴───┴───┴───┴───┴───┴───┴───┴───┴───┴───┴───┘